【裁判字號】    99,上訴,50
【裁判日期】    990325
【裁判案由】    搶奪等
【裁判全文】
臺灣高等法院臺南分院刑事判決          99年度上訴字第50號
上  訴  人  臺灣臺南地方法院檢察署檢察官
被      告  乙○○
上列上訴人因被告竊盜案件，不服臺灣臺南地方法院九十八年度
訴字第一一七八號中華民國九十八年十一月卅日第一審判決（起
訴案號：臺灣臺南地方法院檢察署九十八年度偵字第七六０三號
），提起上訴，本院判決如下：
    主  文
原判決關於竊盜（無罪）部分撤銷。
乙○○犯竊盜罪，處有期徒刑月，如易科罰金，以新台幣壹仟
元折算壹日。
    事  實
一、被告乙○○於民國九十八年三月十一日（起訴書及原審誤為
    十二日）中午十二時許，騎乘伊所有車牌號碼GA3-082號重
    型機車，行經臺南市東區成功大學自強校區○○路○○道上
    ，見丙○所有之車牌FY9-650號重型機車鑰匙插在電門上而
    無人看管，認有可乘之機，竟意圖為自己不法之所有，將己
    有之機車停放在附近後，啟動車牌FY9-650號（起訴書誤載
    為NYK-696號）重型機車電門，得手後，隨即騎乘上開機車
    逃逸。嗣因無工作苦無收入，復遭地下錢莊逼討債務，需錢
    孔急，竟不思尋求正途解決債務，心生惡念，企圖騎乘機車
    搶奪他人財物以應一時之需，復為恐行搶之時，遭他人記下
    車號遭警循線查獲，乃騎乘上開贓車沿途找尋下手之機會，
    適於翌日即同年三月十二日下午四時許，行經臺南縣永康市
    崑山郵局前，見甲○○手提提包上車，認有可乘之機，遂騎
    乘上開贓車自後一路尾隨甲○○所駕駛之自小客貨車，至甲
    ○○位於臺南縣永康市○○○街56巷15號住處前時，以佯裝
    問路之方式，趁甲○○下車不及防備之際，徒手搶奪甲○○
    手上之手提包得手，隨即逃離現場（搶奪部分業經原審判處
    有期徒刑八月確定）。嗣經警調閱各路口監視器而循線查獲
    。
二、案經臺南縣警察局永康分局報請臺灣臺南地方法院檢察署檢
    察官偵查起訴。
    理  由
一、本件被告乙○○被訴犯刑法第三百二十條第一項之竊盜罪（
    另被訴觸犯刑法第三百二十五條第一項之搶奪罪部分，未經
    上訴業已確定），非屬死刑、無期徒刑、最輕本刑為三年以
    上有期徒刑之罪或高等法院管轄第一審之案件，被告於本院
    準備程序及審理時均為認罪之表示（本院卷第十八頁、第廿
    五頁），經認合於刑事訴訟法第二百七十三條之一之規定，
    裁定進行簡式審判程序（本院卷第廿五頁）。準此，依二審
    審理準用一審審理程序之規定（刑事訴訟法第二百七十三條
    之二），本件證據調查，不受第一百五十九條第一項、第一
    百六十一條之二、第一百六十一條之三、第一百六十三條之
    一及第一百六十四條至第一百七十條規定（即傳聞法則）之
    限制，先此敘明。
二、上揭竊盜之事實，業據被告乙○○於警詢、偵查及本院審理
    時均供認不諱（警卷第八頁；偵查卷第六至七頁；本院卷第
    十八頁、第廿五至廿六頁），並經被害人丙○於警詢中指證
    明確（警卷第十四至十五頁），且有被害人丙○於九十八年
    三月十一日十四時十分至台南巿警察局第一分局東寧派出所
    報案之車輛協尋電腦輸入單影本一紙、被害人丙○之警詢筆
    錄及臺南市警察局車輛尋獲電腦輸入單一紙在卷可佐（警卷
    第十六至十九頁），且有被告騎用上開贓車翻拍自警調閱各
    路口監視器之照片九張及被告指認竊取機車之照片四張在卷
    可稽（警卷第六三至六七頁、第七四至七五頁）。足認被告
    於本院之自白與事實相符，應可採信。
三、本院認被告上開行為構成竊盜之理由：
  (一)按竊盜罪之成立固須意圖為自己或第三人不法之所有為要件
    ，而主觀上所謂「意圖為自己不法所有」之意圖，係行為人
    主觀違法要素，即所謂之「取得意圖」。所謂「竊取行為」
    係乘他人不知，和平地破壞他人對物之支配力，而建立自己
    對該物之實力支配為其要件，在外觀上有將該物移動之特徵
    ，而在通常情形下，行為人即有為自己或第三人不法所有之
    意圖存在，但若行為人並無此取得意圖，而只有暫時使用之
    意圖，其拿取他人之物而為行使，在不使該物發生質變或減
    低經濟價值之條件下，加以使用，於使用完畢後，即將該物
    返還，此種行為學者有謂欠缺主觀犯意之「使用竊盜」，為
    刑法所不罰。然取得意圖與使用意圖係行為人內心狀態，有
    時很難區辨，其關鍵點應在於行為人是否有「排斥所有或持
    有」及「佔為己有」之行為表徵。若行為人意圖獲取物之本
    體及其經濟利益，而排斥所有人或持有人之經濟地位，使自
    己具有類似所有人之地位，並將該物充當自己所有之財產，
    而利用該物之經濟價值，則可認其有「取得意圖」，反之，
    則不認其有「取得意圖」。且「取得意圖」有佔為己有之目
    的；而「使用意圖」則無佔為己有之目的。故如就物為攸關
    權義或處分之行為即有「取得意圖」，縱事後物歸原主，得
    否謂僅屬使用竊盜而不構成竊盜罪，自非無疑（最高法院八
    十六年度台上字第四九七六號判決可資參照）。
  (二)經查：本件被害人丙○所有之車牌FY9-650號重型機車係停
    放於臺南市東區成功大學自強校區○○路○○道上，而於九
    十八年三月十一日（起訴書及原審誤為十二日）中午十二時
    許，為被告所竊取，業如上述。且被告於本院行準備程序時
    ，亦供稱我是在九十八年三月十一日中午偷機車的，偷完後
    騎到成大附近擺放，大約離我偷機車的地方不到一公里的地
    方，隔天我再騎去搶。我搶完後再把機車停放到原來擺放的
    地方，也就是台南市○○路○段500號（附近）；於審理時
    供述稱：（你自己有GA3-082機車，為何還要偷FY9-650機車
    ？）有二個原因，一、我那段時間沒有工作，我騙家人我還
    在工作，那幾天我車子沒有油，且我也沒有錢，所以偷一台
    有油的代步。二、我偷別人機車後，都在外面混時間，過程
    中心生歹念，才利用別人的機車去搶。（為何偷來的650號
    機車騎了二天？）時間到我騎我自己的機車回去，把偷的那
    部機車停在那裡（即台南市○○路○段500號附近），隔天
    出門，我機車沒有油，才又騎那部機車等情明確（本院卷第
    十八頁、第廿五頁背面至第廿六頁）。參諸被害人所尋獲車
    輛之處，距其原停放機車之處，固均屬成功大學自強校區附
    近，惟據公訴人所提出之電子地圖（補充理由書附件），二
    地相差已有一段距離，且被告亦自承二地係不同地方，以目
    前大專學生基於交通便利性，幾乎人手一機車而大量停放學
    校附近的情況下，要在校區附近異於停放地點處自行尋回失
    竊機車之機率微乎其微。故就本件被告竊車當時之情形以觀
    ，被告於前一日竊取上開機車後，雖又騎回，但卻置放於不
    同地點，顯然於竊車時點起被告即欲破壞、中斷被害人對於
    上開機車的管領佔有使用的支配力，新建立起伊自己對該機
    車之實力支配的立場至明。換言之，被告於取得該機車後即
    係以所有人之身份佔有使用該贓物，置放他處則係完全排除
    所有人即被害人可能對該物之管領控制權限，且時間迄至被
    查獲之日長達二日（倘未被查獲則時間更長），足見被告係
    以「取得意圖」竊取被害人之機車供己使用至明。
四、原審不察，就被告上開竊盜部分遽為無罪之諭知，自有未洽
    ，檢察官上訴意旨，指摘原判決不當，為有理由，自應予撤
    銷改判，爰審酌被告因失業缺錢使用而為本案犯行之犯罪動
    機，及其竊取他人機車代步以搶奪他人財物，對被害人財產
    權益及社會治安，危害頗鉅，惟念被告素行良好，未曾因案
    受有期徒刑之宣告，有臺灣高等法院被告前案紀錄表一份在
    卷可稽（被告雖於本案犯行後，於同年月十六日十時許，再
    犯騎乘機車搶奪他人財物，雖該案宣示判決在本案前，惟本
    案既犯案在先，理論上量刑時，應無從審酌後案犯行，併此
    敘明），再衡以被告之學歷為高職，家中復有父母需奉養，
    暨其犯罪之目的、手段、生活狀況、所得利益等一切情狀，
    量處被告有期徒刑三月，如易科罰金，以新臺幣一千元折算
    壹日，以資懲儆。
據上論斷，應依刑事訴訟法第三百六十九條第一項前段、第三百
六十四條、第二百九十九條第一項前段，刑法第三百二十條第一
項、第四十一條第一項前段，刑法施行法第一條之一，判決如主
文。
本案經檢察官劉得鉦到庭執行職務。
中    華    民    國    99    年    3     月    25    日
                  刑事第六庭    審判長法  官  董武全
                                      法  官  林英志
                                      法  官  沈揚仁
以上正本證明與原本無異。
不得上訴。
                                      書記官  廖文靜
中    華    民    國    99    年    3     月    25    日
附錄本案論罪科刑法條全文：
刑法第320條第1項（普通竊盜罪）：
意圖為自己或第三人不法之所有，而竊取他人之動產者，為竊盜
罪，處5年以下有期徒刑、拘役或 5 百元以下罰金。

司法院資訊處製作；財團法人民間司法改革基金會備份。
